ACORDAO-COMPLETO-2479093

ACÓRDÃO 8462/2021 ATA 18/2021 - PRIMEIRA CÂMARA

VISTOS, relatados e discutidos estes autos de tomada de contas especial de responsabilidade do Sr. Celso Luiz Marinho Lisboa, ex-prefeito de Passa e Fica/RN, e das empresas L.A. da Silva Promoções e Eventos ME e A. C. L. da Motta - ME, em razão de irregularidades na execução do Convênio 847/2008, celebrado com o Ministério do Turismo (MTur) , para realização do projeto "Festa Junina" em 24/6/2008;
ACORDAM os Ministros do Tribunal de Contas da União reunidos em Sessão da 1ª Câmara, ante as razões expostas pelo Relator, em:
9.1. julgar irregulares as contas do Sr. Celso Luiz Marinho Lisboa (XXX.875.964-XX) , ex-prefeito de Passa e Fica/RN, com fundamento nos arts. 1º, inciso I, 16, inciso III, alínea "b", da Lei 8.443/1992, c/c arts. 1º, inciso I, e 209, inciso II, do Regimento Interno do TCU; e
9.2. excluir da relação processual as empresas L.A. da Silva Promoções e Eventos ME (07.830.249/0001-73) e A. C. L. da Motta - ME (08.636.340/0001-15) , e o Sr. Luiz Alberto da Silva (XXX.585.064-XX) .

Tomada de contas especial de responsabilidade de ex-prefeito de Passa e Fica/RN, em virtude de irregularidade na execução de convênio celebrado com o Ministério do Turismo.

Primeira Câmara

Município de Passa e Fica - RN.

3. Responsáveis: ACL da Motta - ME (08.636.340/0001-15); Celso Luiz Marinho Lisboa (XXX.875.964-XX); L.A da Silva Promoções e Eventos (07.830.249/0001-73) e Luiz Alberto da Silva (XXX.585.064-XX).

13.1. Ministros presentes: Walton Alencar Rodrigues (Presidente), Benjamin Zymler, Vital do Rêgo (Relator) e Jorge Oliveira.
13.2. Ministro-Substituto presente: Weder de Oliveira.

ACORDAO-COMPLETO-2526377

Acórdão 10453/2022 - Primeira Câmara

VITAL DO RÊGO

Trata-se de tomada de contas especial instaurada pelo Ministério do Turismo (MTur) , em desfavor do Sr. Celso Luiz Marinho Lisboa, ex-prefeito de Passa e Fica/RN, em razão de irregularidades na execução do Convênio 847/2008 (Siafi 629879) , que tinha por objeto o projeto "Festa Junina", a ser realizada em 24/6/2008.
No âmbito da Secretaria de Controle Externo de Tomada de Contas Especial (SecexTCE) , foi elaborada a instrução à peça 84, a seguir transcrita com os ajustes de forma pertinentes, cujo encaminhamento foi encampado pelos dirigentes da unidade (peças 85/86) :
HISTÓRICO
Conforme disposto no caput da cláusula 5ª do termo de convênio (peça 1, p. 64) foram previstos R$ 103.000,00 para a execução do objeto, dos quais R$ 100.000,00 seriam repassados pelo concedente e R$ 3.000,00 corresponderiam à contrapartida.
Os recursos federais foram repassados em uma parcela, mediante a ordem bancária 2008OB901354 (peça 1, p. 104) , no valor de R$ 100.000,00, emitida em 24/11/2008. Por economia processual e para agilizar o procedimento, sem prejudicar o responsável, utilizou-se a data para crédito à convenente de 26/11/2008, que corresponde a 48 horas após a emissão da ordem bancária pelo concedente no Siafi, em razão da falta de extrato bancário nos autos	.
O ajuste vigeu inicialmente no período de 24/6/2008 a 1/9/2008, conforme caput da cláusula 4ª do termo de convênio (peça 1, p. 62) , prorrogado de ofício para 1/2/2009 conforme extrato no DOU (peça 1, p. 106) .	 A prestação de contas, inicialmente prevista para 1/10/2008 (peça 1, p. 62) , foi prorrogada para 14/3/2011, conforme Ofício 28/2011/DGE/SE/MTur, de 3/3/2011 (peça 1, p. 175) .
O motivo para a instauração da tomada de contas especial foi a não apresentação da documentação exigida para a prestação de contas do Convênio 847/2008, a exemplo de fotografias ou filmagens que identificassem o local do evento das apresentações musicais (shows) e da infraestrutura, bem como não foi fornecido o material de divulgação pós-evento (publicação em jornais, revistas ou reportagens televisivas) que demonstrassem a efetiva realização do evento e a utilização da logomarca do MTur.
Ademais houve indícios de adulteração pela sobreposição de imagens, conforme disposto no Parecer Técnico de Análise de Prestação de Contas 692/2009 SNPTur (peça 1, p. 116-120) , de 12/11/2009; na Nota Técnica de Análise 518/2010 CGCV/DGI/MTur (peça 1, p. 124-128) , de 12/5/2010; na Nota Técnica de Reanálise 304/2010 CEAPC/DGE/MTur (peça 1, p. 134-142) , de 1°/9/2010; na Nota Técnica de Reanálise 1362/2010 CEAPC/DGE/MTur (peça 1, p. 162-173) , de 23/11/2010; no Parecer de Reanálise 1434/2011 CEAPC/DGE/MTur (peça 1, p. 185-197) , de 31/5/2011; e na Nota Técnica de Reanálise  1062/2013 CGMC/SPTur/MTur (peça 1, p. 209-215) , de 8/10/2013.
Convém ainda observar que o Prefeito sucessor (gestões 2009-2012 e 2013-2016) declarou, por meio do Ofício 088/2013 GAB (peça 1, p. 203-205) , que o município de Passa e Fica/RN não possuía documentação para complementar a prestação de contas, de maneira que não tinha como regularizar a situação do presente convênio.
No Relatório do Tomador de Contas Especial - TCE 448/2014 (peça 1, p. 263-270) , consta a conclusão do MTur pela responsabilidade do Senhor Celso Luiz Marinho Lisboa, Prefeito Municipal de Passa e Fica/RN na gestão 2005-2008, no valor original de R$ 100.000,00, por ter sido o gestor do convênio e o responsável pela realização das despesas com os recursos federais. Foi dada oportunidade de defesa ao gestor na fase interna da TCE (peça 1, p. 154-156, 217-223 e 181) .
O Relatório de Auditoria 562/2015 (peça 1, p. 302-308) da CGU acolheu as conclusões do tomador de contas, no que foi acompanhado pelo certificado de auditoria e parecer do dirigente do Órgão de Controle Interno respectivos, que pugnam pela irregularidade das contas (peça 1, p. 310-312) . O Ministro de Estado do Turismo atestou conhecimento das conclusões contidas nos autos até aquele momento (peça 1, p. 318) .
Originalmente autuada sob a responsabilidade de agir da Secex/RN, esta TCE foi redistribuída para a Secex/AM por meio da Portaria-Segecex 27/2015, no âmbito do "Projeto TCE Estados". A instrução inicial (peça 3) ressaltou que, apesar de o evento ter sido previsto para 24/6/2008, o Convênio 847/2008 foi celebrado em 24/6/2008 (peça 1, p. 84) , e os recursos federais foram repassados somente em 24/11/2008, o que evidencia a destinação dos recursos para pagamento de despesas em processo final de liquidação.
De todo modo, verificada a ausência da prestação de contas junto aos autos, concluiu-se pela impossibilidade da análise dos atos de gestão inquinados para definir a responsabilidade individual ou solidária e para fins de promover a adequada caracterização do débito. Por isso, foi proposta a realização de diligência junto ao MTur para que ele apresentasse a prestação de contas, uma vez que não foi localizada no Siconv.
Realizada a diligência (peças 5-6) , a resposta apresentada pelo MTur (peça 7) permitiu que a análise empreendida na instrução anterior (peça 11) definisse adequadamente o débito apurado e a responsabilidade solidária do ex-prefeito e das empresas contratadas que receberam pagamentos por serviços não comprovados.
Com a anuência dos titulares da subunidade e da unidade técnica (peças 12 e 13) , foram expedidas as citações (peças 15 a 17) , mas apenas o do ex-prefeito obteve êxito na entrega (peça 18) . Os avisos de recebimento (AR) de A. C. L. da Motta - ME (peça 19) e do Sr. Luiz Alberto da Silva (peça 26) não foram positivos. Por isso, foram feitas novas tentativas (peças 29, 30, 35, 39) , igualmente infrutíferas (peças 31, 32, 38) . Última tentativa foi feita para a microempresa A. C. L. da Motta (peça 39) , no endereço de seu titular (peça 33) , retornando com AR positivo (peça 40) . Como não houve sucesso, os responsáveis não localizados foram citados por edital (20 e 36) , com publicação regularmente juntada aos autos (peças 21 e 37) . Apenas o Sr. Celso Luiz Marinho Lisboa apresentou respostas (peças 25, 42 e 43) .
Tabela 1: Comunicações processuais.
 (...) 
Fonte: E-TCU (peças 15 a 43) .
Realizadas as citações, a Secex-AM, em pareceres uniformes, propôs o acolhimento da defesa e o afastamento do débito, com julgamento pela regularidade com ressalvas das contas do Sr. Celso. A ressalva decorre do descumprimento de cláusula convenial que previa a apresentação de fotografias ou filmagens do evento. A unidade instrutiva propõe, ainda, afastar a responsabilidade das contratadas (peças 44-46) .
Por outro lado, o do douto representante do Ministério Público de Contas, Procurador Sérgio Ricardo Costa Caribé divergiu da proposta da proposta da Secex/AM, in verbis  (peça 47) :
16. Não obstante, constata-se que a contratação das atrações artísticas se deu por inexigibilidade com base apenas em carta de exclusividade para o dia e local do evento (peça 7, p. 55-58) . Compulsando os autos, verifico que as cartas de exclusividade apresentadas à época da contratação não estabelecem obrigações e deveres, poderes e direitos de representação, tampouco estão registradas em cartório. Não preenchem, portanto, os requisitos fixados pelo Acórdão 1435/2017-TCU-Plenário, que apreciou consulta sobre o tema formulada pelo Ministério do Turismo, não sendo possível considerar a falha apenas ressalva nas contas do gestor. 
17. Assim, entendo que, neste caso concreto, os documentos apresentados pelo gestor não se revestem das formalidades exigidas para caracterizar a inviabilidade de competição, configurando prática de ato de gestão com infração à norma legal, o que enseja o julgamento pela irregularidade das contas do ex-prefeito com fundamento no art. 16, inciso III, b da Lei 8.443/1992, bem como a aplicação da multa prevista no art. 58, incisos I e II da mesma lei. 
18. Diante do exposto, este membro do Ministério Público de Contas manifesta-se de acordo com o afastamento do débito, conforme sugerido pela unidade técnica (peças 44-46) , propondo quanto ao mérito, no entanto, julgar irregulares as contas do ex-prefeito e aplicar a multa prevista no art. 58, incisos I e II, da Lei 8.443/1992, em face da não comprovação da regularidade da contratação por inexigibilidade das atrações artísticas, conforme descrito nos parágrafos 16 e 17.
O Relator do feito, Exmo. Ministro Vital do Rêgo, no Voto de peça 55, seguiu as propostas da Secex/AM e do parquet.
No entanto, o Ministro Revisor, Exmo. Ministro Walton Alencar, em seu Voto (peça 53) divergiu das propostas anteriores, in verbis: 
É outra, todavia, a irregularidade de que se reveste o convênio. 
	Não há, no caso em exame, como concluir pelo nexo de causalidade entre os recursos públicos federais repassados e os valores efetivamente pagos às bandas que lá se apresentaram. Da mesma forma, não há como excluir a responsabilidade da Empresa A.C.L da Motta-ME.
	Para fundamentar tal entendimento, considero esclarecedores os votos que antecedem o Acórdão 2730/2017-TCU-Plenário, de minha relatoria, e o Acórdão 2166/2018-TCU-Primeira Câmara, de relatoria do Ministro Bruno Dantas, exarados após o Acórdão 1435/2017-TCU-Plenário, prolatado em consulta.
	Mediante o Acórdão 936/2019-TCU-Plenário entendeu não ser possível firmar entendimento de que as cartas de exclusividade, para a realização de eventos apenas em data e local específico, não configuram inviabilidade de competição, bem como que a apresentação de tais instrumentos, desacompanhados de comprovação dos valores cobrados pelos artistas, a título de cachê, não se prestam a elidir eventual débito na aplicação de recursos federais. 
	Na ocasião, o Plenário desta Corte concluiu pela necessária análise de cada caso concreto, o que está em consonância com o subitem 9.2.3 do Acórdão 1435/2017-TCU-Plenário:
9.2.3. tais situações, no entanto, podem não ensejar, por si sós, o julgamento pela irregularidade das contas tampouco a condenação em débito do (s) responsável (is) , a partir das circunstâncias inerentes a cada caso concreto, uma vez que a existência de dano aos cofres públicos, a ser comprovada mediante instauração da devida tomada de contas especial, tende a se evidenciar em cada caso, entre outras questões, quando:
9.2.3.1. houver indícios de inexecução do evento objeto do convênio; ou
9.2.3.2. não for possível comprovar o nexo de causalidade, ou seja, que os pagamentos tenham sido recebidos pelo artista ou por seu representante devidamente habilitado, seja detentor de contrato de exclusividade, portador de instrumento de procuração ou carta de exclusividade, devidamente registrados em cartório. 
	Para comprovação do nexo causal, é necessário que os documentos constantes dos autos demonstrem que os recursos do convênio foram efetivamente recebidos pelo artista ou representante exclusivo, devidamente contratado.
 (...) 
	Na prestação de contas apresentada, observei que as cartas de exclusividade conferidas pelos proprietários das Bandas Forrozão Tropykalia, Forrozão Leroada, Moda Nova e Traz a Massa à empresa ACL da Motta ME, além de serem específicas para as festas juninas de 24/6/2008, não indicam o valor dos shows (peça 7, p.55-58) , o que constitui irregularidade grave.
	A nota fiscal que visa a comprovar o valor dos shows contratados foi emitida pela ACL da Motta ME, no valor total dos quatro shows, R$ 79.000,00 (peça 7, p 196) . 
	Desta forma, é possível concluir pelo pagamento à empresa detentora das cartas de exclusividade, mas não é possível afirmar que as bandas receberam essa quantia, uma vez que não constam dos autos documentos que comprovem os valores dos cachês efetivamente pagos aos artistas. 
	Do exposto, considerando o descumprimento dos termos do convênio, consubstanciado na utilização de meras cartas de exclusividade, e a impossibilidade de estabelecer o nexo de causalidade entre os recursos repassados e os shows eventualmente realizados, a utilização de tais cartas, sem a comprovação dos cachês efetivamente pagos às bandas, constitui razão suficiente para o julgamento pela irregularidade das contas, com a imputação, aos responsáveis, do débito no valor total dos recursos repassados para o pagamento das atrações artísticas, bem como para a aplicação da multa prevista no art. 57 da Lei 8.444/1992.
	A apresentação de comprovantes dos cachês efetivamente pagos é a única forma de afastar a ocorrência de débito. O parágrafo primeiro da cláusula sétima do convênio estabeleceu que os pagamentos à conta de recursos recebidos da União estão sujeitos à identificação do beneficiário final e à obrigatoriedade de depósito em sua conta. O pagamento à intermediário, detentor de mera carta de exclusividade, não permite concluir pelo cumprimento da referida regra.  
	Tendo em vista os termos das citações realizadas, no presente caso, cabe restituir os autos à unidade técnica para que realize novas citações do ex-Prefeito e da empresa A.C.L da Motta-ME, tendo em vista a contratação por inexigibilidade de licitação, com base em carta de exclusividade, e não comprovação dos cachês efetivamente recebidos pelas bandas que se apresentaram na festa junina de 24/6/2008, mediante recibos e notas fiscais emitidos pelos artistas, afronta o artigo 25, inciso III, da Lei 8.666/1993 e o artigo 37 XXI, da CF/1988.
Já no Acórdão 825/2020-TCU-Primeira Câmara (peça 52) , o TCU seguiu o Voto do Revisor, conforme transcrito adiante:
9.1. restituir os autos à Secex/AM para que realize novas citações de Celso Luiz Marinho Lisboa, ex-prefeito de Passa e Fica/RN, e da empresa A. C. L. da Motta - ME para que apresentem alegações de defesa quanto à contratação da referida empresa por inexigibilidade de licitação, com base em carta de exclusividade para o dia e local do evento, em afronta ao artigo 25, inciso III, da Lei 8.666/1993 e ao artigo 37, inciso XXI, da CF/1988, bem como quanto à não comprovação dos cachês efetivamente recebidos pelas bandas que se apresentaram na festa junina de 24/6/2008, mediante recibos ou notas fiscais emitidos pelos artistas ou representante exclusivo, devidamente contratado.
Em seguida, os autos foram encaminhados à Secex/TCE, nova unidade técnica responsável pela instrução do feito.
Na instrução de peça 57, a Secex/TCE, em cumprimento ao Despacho do Relator, propôs as  citações pela seguintes irregularidades: 
Débito solidário relacionados ao responsável Sr. Celso Luiz Marinho Lisboa (CPF: XXX.875.964-XX) - ex-prefeita (gestão: 2009-2012) - e à associação privada A. C. L. da Motta - ME   (CNPJ: 08.636.340/0001-15) .
Irregularidade I: 	ausência de comprovação de que a empresa, que não detinha direitos de exclusividade de artista, pagou o cachê de cantor que realizou o evento.
		Evidências da irregularidade: Documentos de pagamento (peça 7, p. 197 e 310) ; Extrato bancário (peça 7, p. 184) ; Cartas de exclusividade (peça 7, p. 55-58) ; Plano de Trabalho (peça 7, p. 13) ; Orçamento (peça 7, p. 59) ; e relação de pagamentos (peça 7, p. 182) .
	Normas infringidas: Art. 70, parágrafo único, da Constituição Federal de 1988; art. 93, do Decreto-lei 200, de 25 de fevereiro de 1967; art. 50, §3º, da Portaria Interministerial 127/2008; Termo do Convênio 847/2008 (cláusula terceira, item II, alíneas "h" e "cc"; e cláusula décima segunda, parágrafo segundo, alínea "f") , Acórdão 96/2008-TCU-Plenário, e Acórdão 1435/2017-TCU-Plenário.
Em relação ao responsável  Celso Luiz Marinho Lisboa:
	Conduta: na parcela D1 - não apresentar notas fiscais e recibos (ou outros documentos equivalentes) emitidos em nome das bandas (Forrozão Tropycália; Forrozão Traz a Massa; Forrozão Leroada e Forrozão Moda Nova) e assinados por seus representantes legais ou pelos seus empresários exclusivos, sendo essa representação ou exclusividade registrada em cartório.
	Nexo de causalidade: A não apresentação de notas fiscais e recibos (ou outros documentos equivalentes) emitidos em nome das bandas por seus representantes legais ou pelos seus empresários exclusivos impediu comprovação do nexo causal entre os recursos federais transferidos e os pagamentos efetuados, visto que não se provou que os valores pagos ao intermediário contratado efetivamente foi repassado às bandas e aos artistas que realizaram shows, resultando em presunção de prejuízo ao erário.
	Culpabilidade: não há excludentes de ilicitude, de culpabilidade e de punibilidade; é razoável supor que a responsável tinha consciência da ilicitude de sua conduta; era exigível conduta diversa da praticada, qual seja, assegurar que as bandas e cantores que se apresentaram no evento efetivamente receberam o valor dos pagamentos especificados no plano de trabalho. 
Em relação à empresa A. C. L. da Motta - ME:
	Conduta: na parcela D1 - receber recursos do convênio, sem que fossem apresentadas notas fiscais e recibos (ou outros documentos equivalentes) emitidos em nome das bandas (Forrozão Tropycália; Forrozão Traz a Massa; Forrozão Leroada e Forrozão Moda Nova) e assinados por seus representantes legais ou pelos seus empresários exclusivos, sendo essa representação ou exclusividade registrada em cartório.
	Nexo de causalidade: o recebimento de recursos juntamente com a não apresentação de notas fiscais e recibos (ou outros documentos equivalentes) emitidos em nome das bandas e assinados por seus representantes legais ou pelos seus empresários exclusivos impediu comprovação do nexo causal entre os recursos federais transferidos e os pagamentos efetuados, visto que não se provou que os valores pagos ao intermediário contratado efetivamente foi repassado às bandas e aos artistas que realizaram shows, resultando em presunção de prejuízo ao erário.
	Culpabilidade: não há excludentes de ilicitude, de culpabilidade e de punibilidade; é razoável supor que a responsável tinha consciência da ilicitude de sua conduta; era exigível conduta diversa da praticada, qual seja, assegurar que as bandas e cantores que se apresentaram no evento efetivamente receberam o valor dos pagamentos especificados no plano de trabalho. Ressalta-se que a análise da boa-fé relativa a pessoa jurídica de direito privado é realizada considerando as condutas de seus administradores, uma vez que os atos destes obrigam a pessoa jurídica, desde que exercidos nos limites dos poderes definidos no ato constitutivo do ente, nos termos do art. 47 do Código Civil (Acórdão 1723/2016-TCU-Plenário, Ministro-Relator Raimundo Carrero) .
	Débito referente à irregularidade I:
Cofre credor: Tesouro Nacional.
Quantificação do dano:
 (...) 
	Valor atualizado do débito (sem juros) em 15/6/2020: R$ 141.759,71 
Após pronunciamento da unidade, de peça 59, os responsáveis foram citados, conforme documentos de peças 65-66, 68-69, e 73-76, tendo os responsáveis trazido as defesas de peças 70 (Celso Luiz Marinho Lisboa) e 81 (A. C. L. da Motta - ME) .
EXAME TÉCNICO
O Exame Técnico consistirá em avaliar as alegações de defesa dos responsáveis.
Alegações de defesa de A. C. L. da Motta - ME (peça 81) 
Argumento de que ocorreu PRESCRIÇÃO.
O ordenamento jurídico adota o princípio da prescrição como essencial à segurança jurídica das relações em sociedade. Sendo assim, uma garantia fundamental que tem por objetivo impedir a perpetuação aleatória dos conflitos, possibilitando, neste diapasão, tanto a estabilização temporal das relações sociais, como também a racionalização da própria ordem jurídica.
É perspicaz ressaltar que se trata de matéria de ordem pública, que pode ser arguida a qualquer tempo, podendo o julgador reconhecer, inclusive, ex-officio.
Nesse particular, importa ressaltar que o próprio Corpo Técnico dessa Corte de Contas, reconheceu a prescrição da pretensão punitiva, conforme COMPROVA relatório de análise elaborado pela Secretaria de Controle Externo.
de Tomada de Contas Especiais da 4º Diretoria (folhas 1.610) , que acompanhou a citação do peticionante. Adicionalmente, não se podem desconhecer as razões invocadas no voto do Ilustre Ministro Vital do Rego, constante nas folhas 1.592 e seguintes.
Com efeito, faz-se imprescindível observar que a partir do julgamento do Acórdão 1441/2016-TCU-Plenário, esse TCU uniformizou a jurisprudência acerca da prescrição da pretensão punitiva, subordinando-se ao prazo geral de prescrição indicado no artigo 205 do Código Civil, que é de dez (10) anos, a contar da data da ocorrência da suposta irregularidade, interrompendo-se com a citação, audiência ou oitiva do responsável.
Observando-se tal dispositivo sob a perspectiva sistemática do Acórdão paradigma, impõe-se reconhecer que se operacionalizou a prescrição material ínsita à atuação desse TCU, uma vez que as irregularidades apontadas ocorreram na data de 26-11-2008 e a citação válida sobre a matéria (Ofício 30801/2020-TCU/Seproc) , dirigida ao Defendente, foi recebida pelo destinatário em 23-09-2020.
Ou seja, passados mais de onze (11) anos, entre a data do fato e da citação, resta inegável a ocorrência da prescrição do direito de punir dessa Corte de Contas.
Contrapondo a presente reflexão à realidade processual dos Órgãos de Controle Externo, emerge a plena obrigatoriedade de que o exercício da pretensão executória das condenações impostas pelos Tribunais de Contas ante o cometimento de atos contrários às normas protetivas do Erário também se condicione à observância de limites prescricionais previamente estabelecidos em lei.
Assim, a questão principal, in casu, é o reconhecimento de que não há previsão constitucional expressa de imprescritibilidade da pretensão executória de decisão de Tribunais de Contas, mesmo ante o cometimento de atos contrários às normas protetivas do erário público.
Desta forma, seguindo as lições da doutrina, preconiza-se pelo reconhecimento da prescrição das ações de ressarcimento de dano ao erário, o que deve se dar, em razão da inexistência de prazo previsto em lei e em obediência à isonomia. Acerca desse tema, é digno de nuance que recentemente o Supremo Tribunal Federal, na análise da repercussão geral do Recurso Extraordinário de nº 636.886, rechaçou a tese da imprescritibilidade do ressarcimento ao erário em títulos oriundos desse TCU.
Importa destacar que a decisão foi proferida em sede de Repercussão Geral, com efeito vinculante aplicável a todas as instâncias e todos os níveis, dos três poderes. Conforme já explanado, NO CASO CONCRETO, a última citação válida (Ofício 30801/2020-TCU/Seproc) , dirigida ao peticionante para fins de apresentação de defesa, foi recebida pelo destinatário em 23-09-2020, ou seja, há mais de 11 anos, resultando-se flagrante a incidência da prescrição material da atividade sancionadora desse TCU.
Logo, fica claro que, com a Repercussão Geral reconhecida pelo Plenário do STF e a fixação do TEMA 899, a controvérsia em relação à tese da imprescritibilidade mencionada no voto divergente e vencedor do 1. Min. Warton Alencar, não pode prosperar.
Isso porque, embora o TEMA 897 do STF tenha reconhecido a imprescritibilidade das ações de ressarcimento ao erário oriundas de ato de improbidade administrativa doloso tipificado na Lei de Improbidade Administrativa, essa imprescritibilidade tem caráter excepcional, sendo necessária a presença de dois requisitos para determiná-la: (i) ja prática de ato de improbidade administrativa conforme a Lei 8.429/92 e (iija presença do dolo como elemento subjetivo, que somente podem ser aferidas pelo Judiciário.
O TCU não detém atribuições nem competências constitucionais para declarar a ocorrência de ato doloso de Improbidade Administrativa, visto que esta, nos termos da Lei, é competência exclusiva e indelegável do Poder Judiciário e não do órgão auxiliar do Legislativo, que é o TCU. 
Uma vez que o TCU é um órgão que não exerce atividade de natureza jurisdicional, mas sim administrativa, ele não tem a competência de apurar nem culpa, nem dolo provenientes de atos de improbidade administrativa, cujo ressarcimento é a única modalidade considerada imprescritível, conforme fixação dos temas números 666, 897 e 899 da Repercussão Geral fixada pelo e. STF.
Não obstante seja oportunizado às partes manifestarem-se no processo, não há garantias do contraditório e da ampla defesa, e reconhecer a imprescritibilidade de ações oriundas destas decisões acaba por ferir o devido processo legal. 
Assim sendo, as decisões do TCU não podem atrair a exceção levantada pelo TEMA 897. As ações que visam à reparação de danos ao erário, mas no entanto não são fundadas em atos de improbidade administrativa dolosos, como é o caso das ações fundadas em decisões do TCU, são prescritíveis, como já restou demonstrado nos TEMAS números 666 e 899 da Repercussão Geral do e. do STF.
Pelo exposto, requer desde já que seja reconhecida a prescrição do direito de punir desse i. TCU, determinando-se o arquivamento dos autos, com quitação ao ora Requerente. 
Análise da Defesa 
51. O Supremo Tribunal Federal - STF, no Recurso Extraordinário - RE 636.886, fixou a tese, com repercussão geral reconhecida, de que "é prescritível a pretensão de ressarcimento ao erário fundada em decisão de Tribunal de Contas" (Tema 899) . Em que pese o questionamento acerca da abrangência da tese ali firmada, no sentido de que se circunscreveria apenas ao processo de execução da condenação imposta pelo TCU (ou seja, inaplicável à pretensão de ressarcimento exercida no processo "conhecimento" da TCE) , verifica-se que o STF, por meio de decisões prolatadas pelas suas duas turmas, tem decidido de forma reiterada que se aplica o prazo prescricional de 5 anos previsto na Lei 9.873/1999 às pretensões sancionatória e ressarcitória a cargo do Tribunal de Contas da União. 
52. Seja por aplicação direta ou por analogia, a orientação sufragada é no sentido de que o prazo de 5 anos é compatível com a tese de que a ação e a execução prescrevem no mesmo prazo (Súmula 150 do STF) , bem como com o fato de que a Lei 9.873/1999 - que regulamenta o exercício de ação punitiva pela Administração Pública Federal, direta e indireta - regeria integralmente a prescrição no âmbito do TCU. Quanto a este último aspecto, o Ministro Luís Roberto Barroso, no voto exarado no julgamento do MS 32.201, embora tenha advertido que a atuação do TCU, em sua acepção clássica, não se qualifica como exercício do poder de polícia, ressaltou que a Lei 9.873/1999 assumiria vocação regulatória geral da prescrição do exercício da competência sancionadora da Administração Pública, sendo sua disciplina aplicável a qualquer ação punitiva da Administração Pública Federal, exceto àquelas esferas em que exista regulamentação específica. Ademais, em virtude da autonomia científica do Direito Administrativo, não haveria razão plausível para suprimir a omissão da Lei Orgânica do Tribunal de Contas da União, no tocante ao estabelecimento de um prazo prescricional próprio, valendo-se das normas de direito civil, e não das de direito administrativo.
53. Eis algumas ementas que evidenciam o entendimento predominante do STF:
Ementa: AGRAVO REGIMENTAL EM MANDADO DE SEGURANÇA. TOMADA DE CONTAS ESPECIAL. TRIBUNAL DE CONTAS DA UNIÃO. CONDENAÇÃO A RESSARCIMENTO AO ERÁRIO. PRESCRIÇÃO. MARCO INTERRUPTIVO. ART. 2°, II, DA LEI 9.873/1999. ATO INEQUÍVOCO DE APURAÇÃO DO FATO. DISCUSSÃO. DIREITO LÍQUIDO E CERTO. DEMONSTRAÇÃO. INOCORRÊNCIA. SUBSISTÊNCIA DA DECISÃO AGRAVADA. AGRAVO A QUE SE NEGA PROVIMENTO. I - As razões do agravo regimental são inaptas para desconstituir os fundamentos da decisão agravada, que, por isso, se mantêm hígidos. II - Aplicando-se a regulamentação da Lei 9.873/1999 ao caso concreto, observa-se que a pretensão sancionatória do TCU, em relação aos atos praticados pelo impetrante, levando-se em consideração a ocorrência de 5 causas interruptivas da prescrição, não teria sido fulminada pelo decurso do tempo. III - A pretensão do recorrente, fundada na discussão sobre os fatos apontados como marcos interruptivos da prescrição da pretensão punitiva da Administração Pública, refoge aos estreitos limites do mandamus, ante a ausência de liquidez e certeza do direito pleiteado. IV - Agravo regimental a que se nega provimento. MS 36067 ED-AgR. Órgão julgador: Segunda Turma. Relator (a) : Min. RICARDO LEWANDOWSKI. Julgamento: 18/10/2019
Ementa: AGRAVO REGIMENTAL EM RECLAMAÇÃO. TRIBUNAL DE CONTAS DA UNIÃO. TOMADA DE CONTA ESPECIAL. PRESCRIÇÃO DA PRETENSÃO PUNITIVA. RECONHECIDA EM DECISÃO DO SUPREMO TRIBUNAL FEDERAL. PRESCRITIBILIDADE DO RESSARCIMENTO AO ERÁRIO FUNDADA EM DECISÃO DE TRIBUNAL DE CONTAS. AÇÃO DE IMPROBIDADE ADMINISTRATIVA COM PEDIDO DE RESSARCIMENTO JÁ EM CURSO. AGRAVO REGIMENTAL A QUE SE NEGA PROVIMENTO. I - O acórdão do TCU determinou a formação de processo administrativo para avaliarem, efetivamente, a eventual responsabilização do agravado para o ressarcimento do dano ao erário, contrariando, assim, autoridade desta Corte no MS 35.512/DF, uma vez que houve a concessão da segurança para declarar a ocorrência da prescrição da pretensão punitiva do TCU em relação às infrações imputadas a ele, destacando-se que a União poderia perseguir os valores referentes ao ressarcimento dos danos na esfera judicial. II - Agravo regimental a que se nega provimento. (Rcl 39497 AgR. Órgão julgador: Segunda Turma. Relator (a) : Min. RICARDO LEWANDOWSKI. Julgamento: 10/10/2020) 
Ementa: MANDADO DE SEGURANÇA. DIREITO ADMINISTRATIVO. TRIBUNAL DE CONTAS DA UNIÃO. SERVIDOR DA SECRETARIA DE SAÚDE DO ESTADO DO ACRE. FISCALIZAÇÃO OMISSA E DEFICIENTE NA EXECUÇÃO DE DOIS CONVÊNIOS FIRMADOS ENTRE A SECRETARIA ESTADUAL E O MINISTÉRIO DA SAÚDE. APLICAÇÃO DE MULTA. ARTS. 28, II, E 58, II, DA LEI 8.443/1992. ART. 268, II, DO REGIMENTO INTERNO DO TCU. PRESCRIÇÃO DA PRETENSÃO SANCIONATÓRIA. OCORRÊNCIA. APLICAÇÃO DA LEI 9.873/1999. PRECEDENTES DESTE STF. MEDIDA LIMINAR DEFERIDA E RATIFICADA NO EXAME DE MÉRITO. SEGURANÇA CONCEDIDA PARA AFASTAR A MULTA APLICADA. 1. A prescrição da pretensão punitiva do TCU é regulada pela Lei 9.873/1999, descabendo a aplicação do prazo decenal previsto na legislação civil (art. 205 do Código Civil) . Ao revés, incide o prazo quinquenal previsto na Lei 9.873/1999 (MS 32201, Rel. Min. Roberto Barroso, PRIMEIRA TURMA, DJe 7/8/2017; MS 35.512-AgR, Rel. Min. Ricardo Lewandowski, SEGUNDA TURMA, DJe 21/6/2019) . 2. In casu, na linha do parecer apresentado pelo Ministério Público Federal e da decisão liminar de minha lavra, é inequívoca a superação do prazo prescricional quinquenal. Os ilícitos apontados pela Corte de Contas ocorreram em julho de 2006, tendo o processo de auditoria sido instaurado em 9/10/2006. A ordem de citação do responsável para a audiência, por sua vez, ocorreu em 25/6/2007. Entretanto, a decisão condenatória recorrível foi exarada somente em 31/5/2016, data da prolação do Acórdão 3513/2016-TCU-Primeira Câmara. 3. Ex positis, CONCEDO A SEGURANÇA unicamente para afastar a sanção de multa aplicada ao impetrante, nos autos da Tomada de Contas Processo 023.288/2006-0, máxime da ocorrência de prescrição da pretensão punitiva do Tribunal de Contas da União. MS 35940. (Órgão julgador: Primeira Turma. Relator (a) : Min. LUIZ FUX. Julgamento: 16/06/2020) .
54. Essa orientação também foi seguida nas seguintes decisões monocráticas: MS 36.127-MC/DF e MS 35.940-MC/DF, Rel. Min. Luiz Fux; MS 35.294, MS 35.539/DF e MS 35.971-TP/DF, Rel. Min. Marco Aurélio; MS 34.256 MC/DF, MS 36.054-MC e MS 36.067-MC/DF, Rel. Min. Ricardo Lewandowski.
55. O Supremo Tribunal Federal tem se pronunciado no sentido de reconhecer não só a aplicação da prescrição quinquenal com fulcro na interpretação da Lei 9.873/1999, mas também a incidência dos marcos interruptivos do prazo prescricional consignados na referida lei, tantas vezes quanto presentes os suportes fáticos (MS 32201, Relator: Min. Roberto Barroso) . 
56. Entendimento que também foi adotado nas seguintes decisões monocráticas: MS 36.054, MS 34.256-MC, MS 35.512 e MS 36.067-MC, todos de relatoria do Min. Ricardo Lewandowski; MS 35.294, MS 35.539 e MS 35.971-TP, todos de relatoria do Min. Marco Aurélio; MS 32.201, Rel. Min. Roberto Barroso, e MS 36.127-MC e MS 35.940-MC, Min. Luiz Fux.
57.	Em relação ao termo inicial da contagem do prazo prescricional, o "caput" do art. 1º da Lei 9.873/1999 oferece solução que não destoa do modelo adotado pelo TCU no incidente de uniformização de jurisprudência, em que se examinou a prescrição da pretensão punitiva, nos termos do Acórdão 1441/2016-TCU-Plenário (Rel. Min. Benjamin Zymler) , com a adição da particularidade de explicitar o caso de infrações permanentes ou continuadas:
a) Regra geral: "data da prática do ato"  (o que equivale a "ocorrência da irregularidade sancionada") ;
b) Regra especial: "no caso de infração permanente ou continuada, do dia em que tiver cessado".
58. A Lei 9.873/1999, no art. 2º, estabelece as causas interruptivas da prescrição punitiva, consoante abaixo transcrito, já na redação conferida pela Lei 11.941/2009:
Art. 2º Interrompe-se a prescrição da ação punitiva:
I - pela notificação ou citação do indiciado ou acusado, inclusive por meio de edital;
II - por qualquer ato inequívoco, que importe apuração do fato;
III - pela decisão condenatória recorrível.
IV - por qualquer ato inequívoco que importe em manifestação expressa de tentativa de solução conciliatória no âmbito interno da administração pública federal.
59. O quadro a seguir indica alguns eventos processuais, ocorridos no curso de uma TCE (fase interna e externa) - instaurada em razão de irregularidades na aplicação de recursos da União transferidos a entes subnacionais - que poderiam ser enquadrados nas causas de interrupção da prescrição acima apontadas, sem prejuízo, é claro, de outras ocorrências fáticas elegíveis como marco interruptivo, a depender da forma de proceder de cada entidade ou órgão tomador de contas.
	I - pela notificação ou citação do indiciado ou acusado, inclusive por meio de edital;
	 (i) notificação no âmbito do procedimento administrativo de ressarcimento previamente à instauração da TCE;
 (ii) notificação efetuada pelo órgão tomador de contas acerca da instauração da TCE;
 (iii) citação efetuada pelo TCU.
*Data da ciência da notificação ou citação pelos responsáveis ou de publicação do edital no DOU.

	II - por qualquer ato inequívoco, que importe apuração do fato;
* procedimento que evidencie a apuração dos fatos irregulares, com o objetivo quantificar o dano e identificar possíveis responsáveis.
	 (i) relatório de sindicância ou PAD;
 (ii) relatório de apuração de irregularidades referente ao processo administrativo prévio à instauração da TCE;
 (iii) relatórios de fiscalização, pareceres, despachos, informações e memorandos relacionados à apuração dos fatos irregulares;
 (iv) relatório do tomador de contas;
 (v) relatório do controle interno; 
 (vi) termo de instauração ou designação de instauração da TCE;
 (vii) autuação da TCE no TCU; entre outras causas.
*Há quem inclua nesse grupo diligências que comprovam providências do responsável sobre as irregularidades investigadas.

	III - pela decisão condenatória recorrível.
	 (i) Verifica-se apenas no âmbito do TCU com a data da prolação do acórdão condenatório recorrível.

	IV - por qualquer ato inequívoco que importe em manifestação expressa de tentativa de solução conciliatória no âmbito interno da administração pública federal.
	 (i) pedido de parcelamento;
 (ii) pagamento parcial do débito;
 (iii) qualquer manifestação do responsável que demonstre claramente a sua intenção de recolher o débito.

60.	Bem se vê, portanto, que haveria uma multiplicidade de causas de interrupção da prescrição, conforme se depreende do art. 2º da Lei 9.873/1999. Tal exegese encontra respaldo em precedentes do STF, a exemplo do que se decidiu no julgamento do MS 36067 (Rel. Min. Ricardo Lewandowski) , com destaque para trecho do voto em que o Relator reconhece cinco causas de interrupção da prescrição, in verbis:
 (...) Assim, faz-se necessário levar em consideração que, apesar de os fatos objeto da apuração conduzida pela Corte de Contas remontarem aos anos de 1999 e 2000, período no qual o impetrante era Secretário de Saúde municipal, o Tribunal de Contas da União deu prosseguimento à tomada de contas especial por ter constatado a ocorrência de 5 causas interruptivas da prescrição, a saber: a) relatório de auditoria em conjunto realizada pelo Denasus e pela Secretaria Federal de Controle, lavrado em 06/07/2001, sendo este, certamente, um ato inequívoco que importou a apuração do fato (art. 2º, II, da Lei n. 9.873/1999) ; b) instauração de Tomada de Contas Especial pelo FNS, ocorrida em 05/10/2005, sendo este também, certamente, um ato inequívoco que importou a apuração do fato  (art. 2º, II, da Lei n. 9.873/1999) ; c) a autuação da presente Tomada de Contas Especial no âmbito do Tribunal de Contas da União, ocorrida em 12/08/2008, sendo este também, certamente, um ato inequívoco que importou a apuração do fato  (art. 2º, II, da Lei n. 9.873/1999) ; d) o ato que ordenou a citação do responsável, ora impetrante, ocorrida em 12/07/2010 (art. 2º, I, da Lei n. 9.873/1999) ; e e) o exercício do poder punitivo ocorrido em 20/06/2012, data da prolação do Acórdão 1563/2012-TCU-Plenário (art. 2º, III, da Lei n. 9.873/1999) .
61.	No caso concreto, portanto, tendo como parâmetro a tese firmada pelo STF, no RE 636.886, no sentido de que ambas pretensões do TCU (sancionatória e ressarcitória) sujeitam-se ao prazo prescricional de 5 anos previsto na Lei 9.873/1999, considerando, ainda, o sistema prescricional delineado na citada lei, inclusive as causas de suspensão e de interrupção da prescrição:
a)	"Datas das práticas dos atos" (termo inicial para contagem dos prazos prescricionais) : data da emissão da ordem bancária em 26/11/2008 (peça 57) ; 
b)	Relatório do Tomador de Contas Especial (peça 1, p. 263-270) , de 12/9/2014 aponta que o motivo para a instauração da presente Tomada de Contas Especial foi a impugnação total das despesas, decorrente da irregularidade na execução física;
c)	Data de autuação da tomada de contas especial pelo TCU: 8/7/2015;
d)	Despacho do Secretário da Secex/TCE (peça 59) que determinou as citações, de 21/6/2020.
62.	Analisando-se a sequência de eventos processuais enumerados no item anterior, os quais teriam o condão de interromper a prescrição da ação punitiva desta Corte no entender do STF, observa-se que:
	a) em relação à irregularidades objeto de citação relativas à execução financeira, apenas tratada 21/6/2020 (12 anos após a ocorrência da irregularidade) transcorreu o prazo prescricional de 5 (cinco) anos entre cada evento processual e o seguinte. Portanto, levando-se em consideração o entendimento do STF, teria ocorrido a prescrição da pretensão sancionatória e ressarcitória a cargo do TCU;
63.	Contudo, em relação à prescrição do dano ao erário é de se ressaltar que no recente julgamento, pelo STF, do RE 636.886 (tema 899 da repercussão geral) , a decisão do ainda não transitou em julgado e se encontra na fase de apreciação de embargos de declaração opostos pela Advocacia-Geral da União. 
64.	Além disso, caso concreto tratado no RE 636.886 (tema 899 da repercussão geral) diz respeito à fase de execução judicial de deliberação do Tribunal de Contas, tanto assim que, para deslindá-lo, foi necessária a aplicação da Lei 6.830/1980, a Lei de Execuções Fiscais, diploma legal evidentemente inaplicável à fase que antecede a formação do título executivo extrajudicial, caracterizada pela atuação do órgão de controle externo até a prolação do acórdão.
65.	Considerando que o TCU ainda não se pronunciou sobre os efeitos do julgamento de mérito da referida decisão do STF em relação às pretensões de ressarcimento ao erário veiculadas por meio dos processos de tomada de contas especiais, por cautela, deve-se adotar a orientação da Corte de Contas, na pendência de julgamento do RE 636.886, mesmo reconhecida sua repercussão geral, no sentido de que a matéria ali tratada alcançaria tão somente a fase judicial de cobrança do título extrajudicial, não atingindo os processos de controle externo, mantendo-se  a interpretação adotada pela Corte Suprema, em 2008, no Mandado de Segurança - MS 26.210, oportunidade em que foi fixada tese da imprescritibilidade das ações de ressarcimento ao erário:
A suspensão pelo STF das demandas nas quais esteja em questão a prescritibilidade da pretensão de ressarcimento ao erário com base em decisão de tribunal de contas (RE 636.886/STF) alcança tão somente a fase judicial de cobrança do título extrajudicial, não atingindo os processos de controle externo em trâmite. Até julgamento definitivo em contrário pelo STF, permanece o entendimento do TCU acerca da imprescritibilidade das pretensões de ressarcimento decorrentes de tomadas de contas especiais. (Acórdão 1267/2019-TCU-Plenário, Relator: Min. AROLDO CEDRAZ) 
A suspensão pelo STF das demandas nas quais esteja em questão a prescritibilidade da pretensão de ressarcimento ao erário com base em decisão de tribunal de contas (RE 636.886/STF) alcança tão somente a fase judicial de cobrança do título extrajudicial, não atingindo os processos de controle externo em trâmite. Até julgamento definitivo em contrário pelo STF, permanecem imprescritíveis as pretensões de ressarcimento decorrentes de tomadas de contas especiais. (Acórdão 7930/2018-TCU-Segunda Câmara, Relatora: Min. ANA ARRAES) .
0. 
0. 
0. 
0. 
0. 
0. 
0. 
0. 
0. 
0. 
0. 
0. 
0. 
0. 
0. 
0. 
0. 
0. 
0. 
0. 
0. 
0. 
0. 
0. 
0. 
0. 
66.	Desse modo, no entendimento do TCU, não ocorreu a prescrição ressarcitória. 
67.	Por outro lado, especificamente no que tange à prescrição da pretensão punitiva, verifica-se que o Acórdão 1441/2016-TCU-Plenário, Relator Ministro Benjamin Zymler, que uniformizou a jurisprudência acerca dessa questão, subordinou tal prescrição ao prazo prescricional geral indicado no art. 205, do Código Civil, que é de dez anos, contado da data de ocorrência da irregularidade sancionada, nos termos do art. 189, do Código Civil, sendo este prazo interrompido pelo ato que ordenar a citação, a audiência ou a oitiva do responsável. 
68.	No caso em exame, a perspectiva de aplicação de penalidade foi alcançada pela prescrição, uma vez que a irregularidade sancionada se deu em 26/3/2008 (peça 57) e o ato de ordenação da citação ocorreu em 26/11/2008 (peça 59) .
69.	Portanto, diferente do entendimento esposado pelos responsáveis, não se configurou a prescrição quanto à competência ressarcitória deste Tribunal. Mas ocorreu a prescrição quanto à competência sancionatória deste Tribunal.
70.	
Desse modo, essas alegações devem ser parcialmente acolhidas.
Da execução física do evento
Na remota possibilidade de não reconhecimento da prescrição, o que não se deseja, e tão somente para o mais saudável debate jurídico, vem o peticionante chamar a atenção de Vossas Excelências para importante detalhe: em momento algum houve a mais distante intenção de fraudar o erário público, posto de fato as festividades aconteceram, com documentos atestando sua ocorrência, afastando em absoluto a ocorrência de dano a ser ressarcido.
Análise da Defesa 
A alegação não deve ser acolhida.
O fato da execução física ter sido atestada não exime a irregularidade, que trata da não comprovação de nexo entre recursos do convênio e objeto realizado.
Resumo da análise das defesas
Sendo assim, as alegações de defesa do responsável devem ser parcialmente acolhidas, mantendo-se as irregularidades, e persiste como débito do responsável o valor da citação. 
Alegações de defesa de Celso Luiz Marinho Lisboa (peça 70) 
Argumento de que ocorreu PRESCRIÇÃO.
O responsável apresentou argumentos de que ocorreu prescrição semelhantes aos da empresa A. C. L. da Motta - ME de parágrafos 23-40.
Análise da Defesa 
Desse modo, considerando a análise de parágrafos 51-70, a defesa deve ser parcialmente acolhida.
Arrazoado de Mérito - DA REGULARIDADE NA INEXIGIBILIDADE DA LICITAÇÃO. PRECEDENTES STJ E DO TCU - DA EFETIVA REALIZAÇÃO DO EVENTO.
Conforme se denota da documentação já carreada aos autos, a inexigibilidade foi procedida de toda tramitação exigida pela Lei 8.666/93.
Ademais, o precedente citado pelo d. Corpo Técnico desse TCU para fundamentar a afirmação de que a inexigibilidade foi realizada de forma irregular não se apresentava como entendimento pacífico à época dos fatos.
Segundo entendimento jurisprudência à época dos fatos, a contratação por inexigibilidade de licitação não dependia necessariamente da pré-existência de um contrato de exclusividade, podendo ocorrer de outras formas; como apresentado no caso em tela, por meio de carta de exclusividade.
Ademais, desde 2017 que esse TCU adotou entendimento alternativo de mitigação das exigências dos contratos de exclusividade, conforme precedentes fixados nos Acórdãos nº s 1.435/2017 e 2.200/2017, entre outros.
Como dito, esta também era a jurisprudência do c. Superior Tribunal de Justiça que refletia o entendimento à época dos fatos (AgRg no Ag 1353772/PE, Rel. Ministro ARNALDO ESTEVES LIMA, PRIMEIRA TURMA, julgado em 16/12/2010, DJe 02/02/2011) .
Esse também era o entendimento dos Tribunais Regionais que seguiam a linha jurisprudencial do STJ (TJ-SC - REEX: 427987 SC 2011.042798-7, Relator: Sérgio Roberto Baasch Luz, Primeira Câmara de Direito Público) . 
Clama-se no caso em voga o princípio da segurança jurídica, pois conforme explicitado em linhas volvidas, o entendimento acima relatado era o entendimento aplicável à época dos fatos.
Ora, a inexigibilidade foi procedida em rigoroso atendimento aos ditames da legislação de regência, contendo inclusive todos os pareceres técnicos e jurídicos (vide quadro constante na informação de fl. 1608) que indicavam a regularidade da inexigibilidade para contratação, o que faz incidir a teoria da aparência como argumento revelador da boa-fé do gestor.
Qualquer gestor que, pautado em boa fé, venha a cometer erros administrativos, não merece ser sancionado, nos termos do art. 28 da LINDB. 
Ademais, essa era prática rotineira de todos os Municípios que assim contratavam para realização de eventos nas peculiaridades aqui apresentadas. Todas endossadas pelo entendimento jurisprudencial vigente à época dos fatos. 
Ora, a carta de exclusividade confere exclusividade para firmar o compromisso contratual.
Desse modo, o fato apontado pelo d. Corpo Técnico daquele MTur não é capaz de macular, por si só, a contratação direta em análise3. Noutra senda, restou incontroverso que o evento foi de fato realizado em prol da edilidade.
Os shows contratados foram efetivamente realizados e o objeto do convênio foi inquestionavelmente atingido. Restou mais que provado mediante todo arcabouço documentação já colacionado aos autos com a apresentação da primeira defesa, que atestam a realização do show na data ventilada, que de fato o objeto que era a realização dos shows foi integralmente realizado.
Análise da Defesa 
Ao contrário do alegado pelo responsável, a inexigibilidade de licitação ocorrida não foi regular e não seguiu a legislação e jurisprudência vigente à época.
Sobre o tema, cabe relatar que, em relação à contratação de bandas para a realização de shows por meio de inexigibilidade de licitação, o Acórdão 96/2008-TCU-Plenário, Sessão de 30/1/2008, prolatado em feito relatado pelo Exmo. Ministro Benjamim Zymler, determinou ao Ministério do Turismo, dentre outras, a obrigatoriedade de adoção de algumas providências a serem tomadas pela Convenente na execução de Convênio com recursos federais, as quais deveriam ser comprovadas quando da prestação de contas, sob pena de glosa dos valores envolvidos:
9.5.1. quando da contratação de artistas consagrados, enquadrados na hipótese de inexigibilidade prevista no inciso III do art. 25 da Lei nº 8.666/1992, por meio de intermediários ou representantes:
9.5.1.1. deve ser apresentada cópia do contrato de exclusividade dos artistas com o empresário contratado, registrado em cartório. Deve ser ressaltado que o contrato de exclusividade difere da autorização que confere exclusividade apenas para os dias correspondentes à apresentação dos artistas e que é restrita à localidade do evento;
9.5.1.2. o contrato deve ser publicado no Diário Oficial da União, no prazo de cinco dias, previsto no art. 26 da Lei de Licitações e Contratos Administrativos, sob pena de glosa dos valores envolvidos.
Posteriormente, a jurisprudência dessa Corte de Contas sobre o tema evoluiu, e no Acórdão 1435/2017-TCU-Plenário, Sessão de 5/7/2017, proferido em processo de Consulta relatado pelo Exmo. Ministro Vital do Rêgo (com Voto de Revisor do Exmo. Ministro Augusto Sherman) , o TCU respondeu ao Ministério do Turismo o seguinte:
9.2.1. a apresentação apenas de autorização/atesto/carta de exclusividade que confere exclusividade ao empresário do artista somente para o (s) dia (s) correspondente (s) à apresentação deste, sendo ainda restrita à localidade do evento, não atende aos pressupostos do art. 25, inciso III, da Lei 8.666/1993, representando impropriedade na execução do convênio;
9.2.2. do mesmo modo, contrariam o sobredito dispositivo legal as situações de contrato de exclusividade - entre o artista/banda e o empresário - apresentado sem registro em cartório, bem como de não apresentação, pelo convenente, do próprio contrato de exclusividade;
9.2.3. tais situações, no entanto, podem não ensejar, por si sós, o julgamento pela irregularidade das contas tampouco a condenação em débito do (s) responsável (is) , a partir das circunstâncias inerentes a cada caso concreto, uma vez que a existência de dano aos cofres públicos, a ser comprovada mediante instauração da devida tomada de contas especial, tende a se evidenciar em cada caso, entre outras questões, quando:
9.2.3.1. houver indícios de inexecução do evento objeto do convênio; ou
9.2.3.2. não for possível comprovar o nexo de causalidade, ou seja, que os pagamentos tenham sido recebidos pelo artista ou por seu representante devidamente habilitado, seja detentor de contrato de exclusividade, portador de instrumento de procuração ou carta de exclusividade, devidamente registrados em cartório.
Desse julgado, extrai-se o entendimento de que o pressuposto é que a inexigibilidade se aplica somente a artista ou banda e não a produtora de eventos e, portanto:
a)	 A contratação de artistas, via intermediário, por inexigibilidade de licitação, baseada em exclusividade, deve ser feita mediante a apresentação de Contrato de Exclusividade; 
b) Não são contratos de exclusividade considerados legalmente válidos para fins de contratação de intermediários de artistas por inexigibilidade, a serem pagos com recursos federais, os documentos: i. restritos ao dia do evento; ii. restritos à localidade do evento; iii. não registrados em cartório;  
c) A não apresentação do contrato de exclusividade pela entidade convenente, ou a apresentação de contrato não considerado válido, configura burla ao art. 25, inciso III, da Lei 8.666/1993;
d) Em caso de ocorrência no disposto na alínea "c" (contratação indevida de intermediário de artistas por inexigibilidade) , para se considerar que há uma segunda irregularidade, de não comprovação da boa e regular utilização de recursos, causadora de danos ao Erário, deverá se verificar a ocorrência de uma dessas duas situações: i. inexecução física; ou ii. ausência de comprovação de nexo causal entre os recursos do convênio e pagamentos aos artistas (entenda-se como nexo causal, o pagamento ao artista, ao representante legal da banda, ou ao intermediário exclusivo legalmente constituído) .
No caso em comento, o Convênio foi assinado em 24 de junho de 2008 (peça 1, p. 84) , ou seja, ou seja, após a prolação do Acórdão 96/2008-TCU-Plenário. Sendo assim, a jurisprudência do TCU (Acórdão 96/2008-TCU-Plenário, Sessão de 30/1/2008) 	já indicava a necessidade de apresentação de contratos de exclusividade nas prestações de contas. Outrossim, a cláusula terceira, do item II, alínea "cc", previa a necessidade de publicação de contratos de exclusividade dos artistas pelo convenente.  
Sendo assim, era exigível que a entidade convenente apresentasse contratos de exclusividade válidos nas prestações de contas (recebidos no âmbito do processo de inexigibilidade) , mas ela não o fez. 
Desse modo, essas alegações não devem ser acolhidas. 
Argumentos acerca DA COMPROVAÇÃO DA REALIZAÇÃO DO EVENTO E DOS PAGAMENTOS DEVIDOS PELO DEFENDENTE NA CONDIÇÃO DE PREFEITO MUNICIPAL
Conforme entendimento já esposado pelo Plenário dessa col. Corte de Contas, nos processos de tomada de contas julgados pelo TCU vige o princípio da verdade material.
Pois bem! Revolvendo os autos do procedimento relacionado ao Convênio 847/2008 - Mtur, objeto da presente tomada de contas, constata-se que fora acostado por ocasião da defesa, fotografias que foram tiradas durante a realização dos shows. Não obstante, foram juntadas ainda declarações de várias pessoas de idoneidade reconhecida no município de Passa e Fica/RN, inclusive de um dos organizadores do evento, o então Secretário Municipal de Administração, do Presidente da Câmara Municipal, Vice-Prefeito além do Comandante do Destacamento da Polícia Militar e comerciantes locais.
Ora Excelência, há vasta documentação comprovando a integral realização do objeto conveniado, razão pela qual não prospera a afirmação de que não foi comprovado o pagamento dos cachês dos artistas que se apresentaram. Importa destacar, como já foi relatado sobejamente nos autos, que o Município efetuou a contratação do representante das bandas que se apresentaram. Com ele celebrou o contrato e a ele foram pagos os valores. O pagamento aos artistas não estava na esfera de obrigações do Defendente, não podendo ser responsabilizado por isso, sob pena de afronta ao próprio princípio da legalidade.
Não pode o Defendente ser responsabilizado pela negociação particular celebrada entre o empresário e as bandas, posto que o objeto contratado foi efetivamente realizado e isso é fato incontroverso.
Se esse e. TCU deseja estes documentos, deve requisitá-los da empresa contratada, não sendo dever do Defendente a cautela e guarda destes documentos. Não cabia ao Defendente, enquanto Prefeito Municipal, se imiscuir nas negociações e pagamentos efetivados entre o empresário e as bandas contratados, salvo se houvesse algum problema ou descumprimento do contrato celebrado, o que efetivamente não ocorreu. Desta feita, resta evidente que eventual responsabilidade de apresentação de notas fiscais ou recibos de pagamentos dos cachês é da empresa e não do ex-Prefeito. Veja nobre Ministro Relator, que não há qualquer menção de dolo ou mesmo erro grosseiro por parte do Defendente. No limite de suas atribuições e competências, contratou o empresário e efetuou o pagamento a este, que forneceu as devidas notas fiscais. E contrapartida, as bandas prometidas se apresentaram na data do evento.
Análise da Defesa 
Conforme Acórdão 1435/2017-TCU-Plenário, transcrito em linhas acima, para a ocorrência de dano ao erário, em casos como o ora analisado, deve-se ocorrer inexecução física ou ausência de nexo financeiro. No caso vertente, verificou-se a ausência de nexo financeiro, consubstanciada pela não apresentação de recibos de cachês de artistas.
Desse modo, a execução física alegada pelo responsável não elide a irregularidade, visto que não se questionou a realização do evento na citação. 
Quanto ao argumento de que o gestor da prefeitura não tinha obrigação de apresentar recibos de cachês de artistas, por se tratar de obrigação da empresa contratada, deve-se ter em conta que o entendimento do TCU, no Acórdão 1435/2017-TCU-Plenário, essa obrigação era do gestor da entidade convenente. Logo, a alegação não deverá ser acolhida.
Argumentos acerca SUBSIDIARIAMENTE. DA VEDAÇÃO AO ENRIQUECIMENTO SEM CAUSA POR PARTE DA ADMINISTRAÇÃO. PRECEDENTES STF.
Como argumento subsidiário, a defesa faz a impugnação da imputação concernente à devolução dos valores como recomendado pelo voto vencedor, uma vez que o objeto foi realizado e o empresário contratado foi pago com o recurso repassado pelo convênio, restar-se-ia configurado enriquecimento sem causa por parte do ente público, o que é vedado por nosso sistema jurídico vigente.
Análise da Defesa 
Considerando o dano ao Erário verificado, consubstanciado pela ausência de comprovação do nexo financeiro, a imputação de débito ao responsável não configura enriquecimento sem causa da administração.
DOS PEDIDOS  
Por todo o exposto, a defesa requer:
a) Preliminarmente, que seja reconhecida a prescrição do direito de punir desse i. TCU, nos termos do art. 205 do CCB, conforme precedente exarado no Acórdão 1441/2016-TCU-Plenário desse TCU, visto que ultrapassado lapso temporal superior a 10 anos entre o fato e a citação, determinando-se o arquivamento dos autos, com a quitação do ora Defendente. 
b) Em reforço ao pedido anterior, que essa Corte de Contas aprecie o caso à luz do entendimento exarado nas decisões do STF no Recurso Extraordinário de nº 636.886, que resultou no TEMA 899 da Repercussão Geral do e. STF. 
c) Igualmente, que seja reconhecida a prescrição decenal em relação à eventuais multas em desfavor do Defendente, nos termos da jurisprudência sedimentada no Acórdão 1441/2016-TCU-Plenário, desse TCU. 
d) No mérito, que este Colendo Tribunal de Contas receba e acate as Razões de Defesa ora articuladas, julgando regulares as contas apresentadas. 
e) Não sendo esse o entendimento de Vossa Excelência, que sejam as contas julgadas aprovadas com ressalvas nos termos da fundamentação supra.
Para provar o alegado, requer que sejam solicitados da empresa A.C.L da Motta Ltda., os comprovantes de pagamentos e/ou recibos que comprovem os pagamentos feitos às atrações artísticas. Acaso reste infrutífera a requisição acima sugerida, que sejam notificadas as próprias atrações artísticas para informarem sobre os pagamentos, a fim de que declarem os valores recebidos da empresa A.C.L da Motta Ltda., inerentes ao show em comento. A identificação das atrações artísticas e suas respectivas qualificações se encontram na informação de fls. 1607/1608 desses autos, pois somente assim, o ora Defendente conseguirá exercer a sua garantia constitucional do contraditório e da ampla defesa.
Análise dos Pedidos 
Os pedidos não devem ser acolhidos.
Nas análises acima, verificou-se que não se deu a prescrição e que os argumentos quanto ao mérito não são suficientes para elidir a irregularidade.
Quanto à solicitação à empresa intermediária de artistas contratada, a solicitação de documentos foi realizada via citação. Já à solicitação aos artistas, não é pertinente, visto que a obrigação de prestar contas não era desses artistas.
Resumo da análise das defesas
Sendo assim, as alegações de defesa do responsável devem ser parcialmente acolhidas, mantendo-se as irregularidades, e persiste como débito do responsável o valor da citação. 
Conclusão sobre o exame das defesas
Sendo assim, essas alegações de defesa devem ser parcialmente acolhidas, mantendo-se as irregularidades, e persiste como débito do responsável o valor da citação. 
Desse modo, tendo em vista as constatações consignadas na instrução de peça 57 e nas linhas anteriores desta peça instrutiva (inclusive no parágrafo 20) , que indicam a ocorrência de irregularidades causadoras de danos ao erário ocasionada por A. C. L. da Motta - ME  e Celso Luiz Marinho Lisboa, e não havendo nos autos elementos que possam atestar a sua boa-fé, devem as contas desse responsável serem julgadas irregulares, sendo eles condenados ao débito descrito no item 20 supra, com fulcro nos termos dos artigos 1º, inciso I, 16, inciso III, alínea "c", e 19, caput, da Lei nº 8.443/1992.
Prescrição da Pretensão Punitiva
Vale ressaltar que a pretensão punitiva do TCU, conforme Acórdão 1441/2016-TCU-Plenário, Relator Min. Benjamin Zymler, que uniformizou a jurisprudência acerca dessa questão, subordina-se ao prazo geral de prescrição indicado no art. 205 do Código Civil, que é de dez anos, contado da data de ocorrência da irregularidade sancionada, nos termos do art. 189 do Código Civil, sendo este prazo interrompido pelo ato que ordenar a citação, a audiência ou a oitiva dos responsáveis.
No caso em exame, a perspectiva de aplicação de penalidade foi alcançada pela prescrição, uma vez que a irregularidade sancionada se deu em 26/11/2008 e o ato de ordenação da citação ocorreu em 21/6/2020 (peça 59) .
CONCLUSÃO
	Em face da análise promovida na seção "Exame Técnico", verifica-se que os responsáveis A. C. L. da Motta - ME e Celso Luiz Marinho Lisboa não lograram comprovar a boa e regular aplicação dos recursos, instados a se manifestar, apresentaram alegações de defesa parcialmente acolhidas, que não elidiram todas as irregularidades, nem o valor do dano. Ademais, inexistem nos autos elementos que demonstrem a boa-fé dos responsáveis ou a ocorrência de outras excludentes de culpabilidade.
Verifica-se também que houve a prescrição da pretensão punitiva, conforme análise já realizada. Por esse motivo não será proposta a aplicação da multa prevista no art. 57 da Lei 8.443/1992.
Tendo em vista que não constam dos autos elementos que permitam reconhecer a boa-fé dos responsáveis, sugere-se que as suas contas sejam julgadas irregulares, nos termos do art. 202, § 6º, do Regimento Interno do TCU, com a imputação do débito atualizado monetariamente e acrescido de juros de mora, nos termos do art. 202, § 1º do Regimento Interno do TCU, descontado o valor eventualmente recolhido. 
PROPOSTA DE ENCAMINHAMENTO
Diante do exposto, submetemos os autos à consideração superior, propondo ao Tribunal:
acolher parcialmente as alegações de defesa dos responsáveis A. C. L. da Motta - ME (CNPJ 08.636.340/0001-15) e Celso Luiz Marinho Lisboa (CPF XXX.875.964-XX) , para todos os efeitos, dando-se prosseguimento ao processo; 
julgar irregulares, nos termos dos arts. 1º, inciso I, 16, inciso III, alínea "c", da Lei 8.443/1992, c/c os arts. 19 e 23, inciso III, da mesma Lei, as contas dos responsáveis A. C. L. da Motta - ME (CNPJ 08.636.340/0001-15) e Celso Luiz Marinho Lisboa (CPF XXX.875.964-XX) , condenando-os solidariamente ao pagamento das importâncias a seguir especificadas, atualizadas monetariamente e acrescidas dos juros de mora, calculadas a partir das datas discriminadas até a data da efetiva quitação do débito, fixando-lhes o prazo de quinze dias, para que comprovem, perante o Tribunal, o recolhimento das referidas quantias aos cofres do Tesouro Nacional, nos termos do art. 23, inciso III, alínea "a", da citada lei, c/c o art. 214, inciso III, alínea "a", do Regimento Interno do TCU.  
		Débito relacionado ao responsável Celso Luiz Marinho Lisboa (CPF XXX.875.964-XX) em solidariedade com A. C. L. da Motta - ME (CNPJ 08.636.340/0001-15) :
	Data de ocorrência
	Valor histórico (R$) 

	26/11/2008
	76.693,20

autorizar, desde logo, a cobrança judicial das dívidas, caso não atendidas as notificações, na forma do disposto no art. 28, inciso II, da Lei 8.443/1992;
autorizar também, desde logo, se requerido, com fundamento no art. 26, da Lei 8.443, de 1992, c/c o art. 217, §§ 1º e 2º do Regimento Interno do TCU, o parcelamento da (s) dívida (s) em até 36 parcelas, incidindo, sobre cada parcela, corrigida monetariamente, os correspondentes acréscimos legais, fixando-lhe o prazo de quinze dias, a contar do recebimento da notificação, para comprovar, perante o Tribunal, o recolhimento da primeira parcela, e de trinta dias, a contar da parcela anterior, para comprovar os recolhimentos das demais parcelas, devendo incidir, sobre cada valor mensal, atualizado monetariamente, os juros de mora devidos, no caso do débito, na forma prevista na legislação em vigor, alertando os responsáveis de que a falta de comprovação do recolhimento de qualquer parcela importará o vencimento antecipado do saldo devedor, nos termos do § 2º do art. 217 do Regimento Interno deste Tribunal; 
enviar cópia do Acórdão a ser prolatado à Procuradoria da República no Estado do Rio Grande do Norte, nos termos do § 3º do art. 16 da Lei 8.443/1992, c/c o § 7º do art. 209 do Regimento Interno do TCU, para adoção das medidas cabíveis; e
enviar cópia do Acórdão que vier a ser proferido ao Ministério do Turismo e aos responsáveis, para ciência;
informar à Procuradoria da República no Estado do Rio Grande do Norte, ao Ministério do Turismo e aos responsáveis que a presente deliberação, acompanhada do Relatório e do Voto que a fundamenta, está disponível para a consulta no endereço www.tcu.gov.br/acordaos, além de esclarecer que, caso requerido, o TCU poderá fornecer sem custos as correspondentes cópias, de forma impressa; e
informar à Procuradoria da República no Estado do Rio Grande do Norte que, nos termos do parágrafo único do art. 62 da Resolução TCU 259/2014, os procuradores e membros do Ministério Público credenciados nesta Corte podem acessar os presentes autos de forma eletrônica e automática, ressalvados apenas os casos de eventuais peças classificadas como sigilosas, as quais requerem solicitação formal.
O Ministério Público, nos autos representado pelo Procurador Ricardo Sérgio Costa Caribé, dissentiu da proposta supra (peça 87) , nos seguintes termos:
	(...) 
Conforme se verifica dos elementos constantes dos autos, as irregularidades que ensejaram a instauração desta TCE ocorreram entre os anos de 2008 e 2009. Examinam-se, portanto, irregularidades cometidas há mais de dez anos, o que justifica, em meu sentir, que se apure a incidência da prescrição da pretensão de ressarcimento aos cofres públicos, sobretudo em face da evolução da jurisprudência do Supremo Tribunal Federal (STF) a respeito da matéria.
Registro que, em diversas oportunidades, ao promover minuciosa e detida análise do tema, defendi que a prescrição da pretensão de ressarcimento ao erário deve seguir as regras estabelecidas no Código Civil atualmente vigente. Cito, como exemplo, os pareceres emitidos nos autos do TC Processo 000.012/2020-3, da relatoria do Ministro Vital do Rêgo; do TC Processo 036.485/2019-5, da relatoria do Ministro-Substituto Marcos Bemquerer Costa; do TC Processo 020.232/2017-9, da relatoria do Ministro-Substituto Weder de Oliveira; do TC Processo 031.091/2013-0, da relatoria do Ministro Benjamin Zymler; do TC  Processo 004.030/2017-6, da relatoria do Ministro-Substituto André Carvalho; do TC Processo 029.107/2019-9, da relatoria do Ministro Raimundo Carreiro; do TC  Processo 006.359/2019-1, da relatoria do Ministro Augusto Nardes; do TC Processo 017.162/2007-1, da relatoria do Ministro Aroldo Cedraz; do TC Processo 035.278/2015-3, da relatoria do Ministro-Substituto Augusto Sherman Cavalcanti; do TC Processo 000.071/2020-0, da relatoria do Ministro Jorge Oliveira; do TC Processo 027.487/2017-2, da relatoria do Ministro Walton Alencar Rodrigues; e do TC Processo 018.978/2012-6, da relatoria do Ministro Bruno Dantas.
Nos pareceres lançados nos referidos processos, sustentei que, em razão de seu caráter genérico e da ausência de normas específicas que disciplinem o assunto, o art. 205 do Código Civil - que constitui a regra geral de prescrição - deve incidir, a priori, em todas as situações para as quais a lei não tenha estabelecido prazo inferior. As normas de direito civil, notadamente as insertas na parte geral do Código Civil, por sua abrangência e estofo em sólidos princípios de direito, devem orientar a aplicação do Direito em todos os ramos, quando não conflitantes com matérias especificamente reguladas. Assim, na inexistência de norma específica para a hipótese, entendo que devem incidir as regras da Lei 10.406/2002.
Compreendo, ademais, que a regra do art. 205 do Código Civil, conquanto inespecífica, é perfeitamente compatível com as normas que, desde muito, regem o procedimento de controle externo. E, neste passo, para que não se afronte a harmonia e o caráter sistêmico de suas normas, o Código Civil também pode e deve servir de parâmetro para o regramento de outras questões, como, por exemplo, e no que couber: as causas de suspensão previstas nos arts. 198 e 200; as causas interruptivas do art. 202, incisos I e VI; o recomeço da contagem do prazo estabelecido no art. 202, parágrafo único; a prescrição intercorrente prevista no art. 202, parágrafo único; os efeitos da interrupção efetuada contra devedor solidário, ex vi do art. 204, § 1º, in fine; o prazo geral de dez anos previsto no art. 205; e, o dever de guarda de documentos de que trata o art. 1.194.
Ciente de que a egrégia Corte de Contas da União continua a adotar a tese da imprescritibilidade da pretensão de ressarcimento (v.g. Acórdão 5236/2020-TCU-Plenário, 11.839/2020-TCU-2ª Câmara, 18/2021-TCU-1ª Câmara e 120/2021-TCU-Plenário) , peço vênias para ratificar  o posicionamento externado nos pareceres acima referenciados, de que o exame da ocorrência da prescrição da pretensão de ressarcimento aos cofres públicos - instrumentalizada nos processos de contas que tramitam no TCU - deve ter como parâmetro o prazo geral de prescrição indicado no art. 205 da Lei 10.406/2002, contado a partir da data de ocorrência da irregularidade que deu origem ao débito, em consonância com o art. 189 da mesma lei.
Isso posto, passo ao exame da ocorrência da prescrição da pretensão de ressarcimento no caso concreto. Considerando que as regras aplicáveis à prescrição da pretensão punitiva, nos termos do Acórdão 1441/2016-TCU-Plenário, são as mesmas que ora proponho para a análise da prescrição da pretensão de ressarcimento ao erário; considerando que, in casu, as irregularidades que ensejaram a aplicação de sanção são as mesmas que deram causa à condenação em débito, assim como são as mesmas as causas interruptivas e demais variáveis; entendo cabível a análise em conjunto da ocorrência da prescrição para ambas pretensões.
Tendo tais balizas como parâmetro para o exame da matéria, concluo pela consumação da prescrição da pretensão de ressarcimento ao erário neste processo. As irregularidades que ensejaram o débito ocorreram em 3/3/2009 (prazo final para prestação de contas - peça 1, p. 62 e 106) . Assim, o prazo prescricional de dez anos se verificou sem que fosse interrompido pelo ato que determinou a renovação das citações dos responsáveis, qual seja, o Acórdão 825/2020-TCU-Primeira Câmara, exarado em 13/2/2020 (peça 52) . 
Convêm destacar que a unidade técnica considerou que o prazo para prestação de contas foi prorrogado para 14/3/2011 pelo Ofício 28/2011/DGE/SE/MTur, que consta da peça 1, p. 175 (peça 84, p. 1, parágrafo 4) . Divirjo desse entendimento, já que o citado ofício apenas prorrogou o prazo para complementação da prestação de contas que já havia sido apresentada, como se depreende do seguinte excerto:
Em atenção ao ofício S/N°, de 23.02.2011, concedemos a Vossa Senhoria prorrogação de prazo para encaminhamento da documentação complementar da prestação de contas do Convênio n°847/2008 até 14.03.2011. (peça 1, p. 175) 
Por conseguinte, nos termos do art. 212 do RI/TCU, as presentes contas devem ser arquivadas, sem julgamento de mérito. Sem embargo, caso o Tribunal de Contas da União, numa análise perfunctória e não exauriente, entenda que as irregularidades guardam correspondência com quaisquer condutas tipificadas na Lei 8.429/1992, deve promover o encaminhamento do acórdão que vier a ser proferido ao Ministério Público Federal, para que adote as medidas que entender cabíveis.
Admitindo que o Tribunal não acolha a tese de prescrição por mim apresentada, em atenção ao parágrafo 2º do art. 62 do RI/TCU, quanto ao mérito, ratifico a posição que externei anteriormente - exceto quanto à aplicação de multa -, no sentido do julgamento pela irregularidade, sem imputação de débito (peça 47) .
Relativamente às despesas com apresentações artísticas, considero que, no caso concreto em exame, a ausência de comprovação do recebimento dos cachês pelos artistas não tem o condão de comprometer o estabelecimento do nexo de causalidade. O Convênio 847/2008 foi firmado antes da vigência da Portaria MTur 153/2009. É essa portaria que passou a prever, em seu art. 17, parágrafo 2º, a apresentação, quando da prestação de contas, do "documento comprobatório do efetivo recebimento do cachê" por parte dos artistas. A obrigação de apresentar os recibos emitidos pelos artistas também não constou expressamente do termo de convênio (peça 1, p. 52-84) .
Foi nessa linha o entendimento expresso no voto condutor do Acórdão 11.787/2020-TCU-1ª Câmara, do Ministro Bruno Dantas. Naquele caso, esta Corte deixou de exigir o comprovante de recebimento de cachês pelos artistas para fim do estabelecimento do nexo causal porque o convênio examinado era de 2008, anterior, portanto, à Portaria MTur 153/2009. O excerto transcrito a seguir destaca a referida portaria como marco para a exigência ou não dos recibos emitidos pelos artistas para fins de estabelecimento do nexo causal:
A meu ver, a prolação do recente Acórdão 1892/2020-TCU-Plenário exige que a questão seja analisada sob novo olhar, visto que o Tribunal pode se deter novamente sobre essa questão. Destaco que o presente caso apresenta a mesma situação fática daquele em que se baseou o referido acórdão, o que exige que seja dado a este processo o mesmo deslinde daquele outro.
Os dois casos referem-se a convênios celebrados em 2008, portanto antes da Portaria MTur 153/2009. Somente após a vigência do referido normativo, passaram a ser exigidos na prestação de contas, nos termos do art. 17, § 2º, os documentos comprobatórios do efetivo recebimento do cachê pelos artistas.
Muito embora não fosse esse o posicionamento que vinha adotando nos processos de minha relatoria, ajuízo que, agora, em convênios celebrados antes da Portaria MTur 153/2009, o Tribunal deve admitir a composição do nexo de causalidade com os documentos que comprovem o pagamento à empresa contratada, sem necessidade de apresentar os recibos dos cachês, já que isso não era exigido do gestor à época. Friso que, a despeito da irregularidade relacionada à contratação indevida por inexigibilidade de licitação, tal entendimento só é possível por terem sido verificadas a efetiva execução física do objeto conveniado e a inexistência de elementos que caracterizem superfaturamento dos cachês artísticos. (destacamos) 
Assim, considerando-se tão somente a caracterização das irregularidades relacionadas à "contratação por inexigibilidade de licitação, com base em carta de exclusividade, e não comprovação dos cachês efetivamente recebidos pelas bandas", seria apropriado o julgamento pela irregularidade das contas do ex-prefeito. Não obstante, conforme explanação contida ao longo deste parecer, entendo que restou consumada a prescrição das pretensões punitiva e de ressarcimento aos cofres públicos, o que deve ensejar o arquivamento dos autos. 
Diante do exposto, este membro do Ministério Público de Contas junto ao TCU manifesta-se no sentido de que seja arquivado o presente processo, sem julgamento do mérito, nos termos do art. 212 do Regimento Interno do TCU (RI/TCU) , sem prejuízo de que, caso o Tribunal entenda pertinente, envie cópia do acórdão a ser prolatado, bem como do relatório e do voto que o fundamentarem, à Procuradoria da República no Estado do Rio Grande do Norte.
	É o relatório.

Leonardo Vasconcellos Braz Galvão (OAB/RN 5.023) e Luiz Cláudio Mello (OAB/RN 5.162).

Procurador Sergio Ricardo Costa Caribé e  Subprocurador-Geral Paulo Soares Bugarin (manifestação oral).

TOMADA DE CONTAS ESPECIAL. IRREGULARIDADE NA EXECUÇÃO DE CONVÊNIO CELEBRADO COM O MINISTÉRIO DO TURISMO. CONTAS IRREGULARES. PRESCRIÇÃO DA PRETENSÃO PUNITIVA.

TOMADA DE CONTAS ESPECIAL (TCE)

Secretaria de Controle Externo de Tomada de Contas Especial (SecexTCE).

Em exame, tomada de contas especial de responsabilidade do Sr. Celso Luiz Marinho Lisboa, ex-prefeito de Passa e Fica/RN, e das empresas L.A. da Silva Promoções e Eventos ME (Luiz Alberto da Silva) e A. C. L. da Motta - ME, em razão de irregularidades na execução do Convênio 847/2008, celebrado com o Ministério do Turismo (MTur) , para o projeto "Festa Junina", realizado em 24/6/2008.
Para execução do objeto pactuado, foi firmado o valor de R$ 103.000,00, dos quais R$ 100.000,00 à conta do concedente, repassados em 26/11/2008, e R$ 3.000,00 do convenente. A vigência terminou em 1/2/2009 (peça 1, p.108) , após prorrogação, com prazo para apresentação da prestação de contas em 3/3/2009. 
O plano de trabalho do convênio previa a alocação de R$ 23.304,00 em serviços de infraestrutura para o evento e R$ 76.696,00 para a contratação de bandas para apresentação de show. Para o fornecimento dos serviços de infraestrutura, foi contratada a empresa L. A. da Silva Promoções e Eventos e, para a promoção das apresentações artísticas, foi contratada, por inexigibilidade de licitação, a empresa A. C. L. da Motta - ME.
No âmbito deste Tribunal, os responsáveis foram regularmente citados para apresentar alegações de defesa, haja vista a ausência de filmagens ou fotografias dos shows e da infraestrutura do evento. Após análise das alegações de defesa, a unidade instrutiva concluiu haver elementos suficientes para comprovar a execução física e financeira da avença e propôs o julgamento pela regularidade com ressalva das contas.  
O Ministério Público junto a este Tribunal (MPTCU) anuiu ao afastamento do débito, mas opinou pela irregularidade das contas, com imputação da multa prevista no art. 58 da Lei 8.443/1992, tendo em vista a contratação indevida por inexigibilidade das atrações artísticas.
Submetidos os autos a este colegiado, o Ministro Walton Alencar ponderou que era outra a irregularidade do convênio e propôs a realização de novas citações do ex-prefeito e da empresa A.C.L da Motta-ME, tendo em vista a contratação por inexigibilidade de licitação, com base em carta de exclusividade, e não comprovação dos cachês efetivamente recebidos pelas bandas que se apresentaram na festa junina de 24/6/2008, mediante recibos e notas fiscais emitidos pelos artistas, afronta o artigo 25, inciso III, da Lei 8.666/1993 e o artigo 37, inciso XXI, da CF/1988 (Acórdão 825/2020-TCU-1ªCâmara) .
Promovidas as novas citações, e analisadas as defesas apresentadas, a SecexTCE propôs o julgamento pela irregularidade das contas do ex-prefeito e da empresa A. C. L. da Motta - ME e suas condenações em débito.
Para a unidade técnica, a inexigibilidade de licitação não foi regular. O convênio já indicava a necessidade de apresentação de contratos de exclusividade na hipótese de contratação de artista sem licitação (cláusula terceira, do item II, alínea "cc") . Ressaltou que, embora não haja dúvida sobre execução física do objeto conveniado, o nexo financeiro não foi estabelecido, ante a não apresentação dos recibos dos cachês dos artistas.
O MPTCU, por sua vez, asseverou que somente pela "contratação por inexigibilidade de licitação, com base em carta de exclusividade, e não comprovação dos cachês efetivamente recebidos pelas bandas", seria apropriado o julgamento pela irregularidade das contas do ex-prefeito. Porém, propôs o arquivamento do presente processo, sem julgamento do mérito, nos termos do art. 212 do Regimento Interno do TCU (RI/TCU) , por entender que restou consumada a prescrição das pretensões punitiva e de ressarcimento aos cofres públicos. Defende que a prescrição da pretensão de ressarcimento ao erário deve seguir as regras estabelecidas no Código Civil atualmente vigente.
Segundo apontou, as irregularidades que ensejaram o débito ocorreram em 3/3/2009 (prazo final para prestação de contas) . Assim, o prazo prescricional de dez anos se verificou sem que fosse interrompido pelo ato que determinou a renovação das citações dos responsáveis, qual seja, o Acórdão 825/2020-TCU-Primeira Câmara, exarado em 13/2/2020. 
Ressaltou, ainda, que, caso este Tribunal não acolhesse a tese de prescrição por ele apresentada, e em atenção ao parágrafo 2º do art. 62 do RI/TCU, quanto ao mérito, mantinha a posição que externou anteriormente (exceto quanto à aplicação de multa) , no sentido do julgamento pela irregularidade, sem imputação de débito.
Frisou entender que, relativamente às despesas com apresentações artísticas, no caso concreto em exame, a ausência de comprovação do recebimento dos cachês pelos artistas não tem o condão de comprometer o estabelecimento do nexo de causalidade, tendo em vista que o convênio foi firmado antes da vigência da Portaria MTur 153/2009, que passou a prever, em seu art. 17, parágrafo 2º, a apresentação, quando da prestação de contas, do "documento comprobatório do efetivo recebimento do cachê" por parte dos artistas e a obrigação de apresentar os recibos emitidos pelos artistas também não constou expressamente do termo de convênio (peça 1, p. 52-84) .
Registrou que esse tem sido o posicionamento deste Tribunal, a exemplo do Acórdão 11787/2020-TCU-Primeira Câmara, em que esta Corte deixou de exigir o comprovante de recebimento de cachês pelos artistas para fim do estabelecimento do nexo causal, porque o convênio examinado era de 2008, anterior, portanto, à Portaria MTur 153/2009.
Feito esse breve histórico, passo a decidir.
De fato, no presente caso, pode ser afastada a exigência da apresentação dos recibos dos cachês, pois o convênio foi celebrado antes da entrada em vigor da a Portaria MTur 153/209 e tal obrigação não constou no termo de ajuste. E, considerando que os documentos constantes nos autos (relações de pagamentos efetuados, extratos bancários, contratos de prestação de serviços, comprovante de devolução do saldo e as notas fiscais com atesto e identificação do convênio) são compatíveis com o plano de trabalho e com o extrato da conta vinculada e demonstram a regular execução financeira e o pagamento à empresa contratada, considero que o nexo causal entre os recursos e as despesas está suficientemente estabelecido. Nesse contexto, o débito deve ser afastado, bem como devem ser excluídas, da presente relação processual, as empresas arroladas.
Acompanho a unidade técnica e o MPTCU quanto à irregularidade atinente à contratação de artistas por inexigibilidade de licitação, sem o preenchimento das condicionantes legais, a exemplo do decidido pelo Acórdão 936/2019-TCUPlenário. Também no presente caso não ficou comprovada a inviabilidade de licitação, mormente porque foi realizada cotação de preço com três empresas do ramo (peça 7, p. 59/61) . Ademais, conforme assentado no Acórdão 1435/2017-TCU-Plenário, a apresentação apenas de autorização/atesto/carta de exclusividade que confere exclusividade ao empresário do artista somente para o dia correspondente à apresentação deste, sendo ainda restrita à localidade do evento, não atende aos pressupostos do art. 25, inciso III, da Lei 8.666/1993, assim como o contrato de exclusividade, entre o artista/banda e o empresário, sem registro em cartório.
Mandatório, portanto, o julgamento pela irregularidade das contas do ex-prefeito.
Tendo em vista que não subsiste mais débito a ser imputado nesta TCE, deixo de tecer maiores considerações acerca da prescrição da pretensão ressarcitória. 
Com relação a eventual aplicação de sanção, como já se passaram mais de dez anos entre a data da irregularidade (23/6/2008 - contratação irregular da empresa C. L. da Motta - ME; peça 7, p. 208 e 211) e a data em que foi ordenada a citação (13/2/2020) , ocorreu, nos termos do Acórdão 1441/2016-TCU-Plenário, a prescrição punitiva.
Ante o exposto, VOTO para que o Tribunal de Contas da União aprove o acórdão que submeto a este Colegiado.
TCU, Sala das Sessões, em 1 de junho de 2021.
Ministro VITAL DO RÊGO 
Relator